【裁判字號】    89,台上,2556
【裁判日期】    890511
【裁判案由】    煙毒
【裁判全文】
最高法院刑事判決                              八十九年度台上字第二五五六號
    上  訴  人  甲○○
右上訴人因煙毒案件，不服台灣高等法院中華民國八十九年二月二十二日第二審更審
判決（八十八年度上重更(一)字第三十三號，起訴案號：台灣台北地方法院檢察署八十
七年度偵字第九○一二號），提起上訴，本院判決如左：
    主  文
上訴駁回。
    理  由
本件原判決認定上訴人甲○○於民國八十七年五月三日凌晨二時二十七分許，駕駛車
號ＴＹＩ－五八三號機車，再以旅行袋裝置淨重為四七○一‧五七公克（毛重約五三
七三‧二九公克）之毒品海洛因，置放於該機車行李箱內，欲運送至不詳處所，為避
免他人起疑，同時攜帶垃圾一袋，佯示丟棄垃圾，嗣於行經台北市萬華區○○○路○
段二九○號處，為警臨檢查獲，並扣得該毒品海洛因等情。係以上開事實，訊據上訴
人，已坦承於上開時、地，為警在其所駕駛之車號ＴＹＩ－五八三號機車行李箱查獲
海洛因之事實，並有查獲之海洛因扣案及卷附之扣押證明筆錄、相片可稽。而該查扣
之物品，均係海洛因，純度為百分之五六‧八七，淨重分別為二六一九‧六○公克（
包裝重三六六‧七五公克）、二○八一‧九七公克（包裝重三○四‧九七公克），亦
有法務部調查局八十七年五月二十日000000000、00000000號鑑
定通知書附卷可稽，為其所憑之證據及其認定之理由。而以上訴人雖否認有運輸海洛
因之犯行，辯稱：「伊不知該機車內置有毒品海洛因。伊於八十七年二月間已舉家遷
回台中市，該機車係伊於八十七年四月下旬（即案發前約一星期）返回台北時連同機
車鑰匙向邱創營所借得，經邱創營告知將機車置於台北市○○街一七五巷六號四樓租
居處前方即可。嗣因伊預定於八十七年五月三日聯絡搬家公司將台北居所物品遷往台
中，乃於同年月二日近中午時偕丈夫樊春旺北上返回租居處整理，伊丈夫於午餐前後
即出門未回，伊於五月三日凌晨，將家中廢棄舊衣物等以垃圾袋裝置，騎該機車準備
帶往梧州街夜市垃圾集中處所丟棄，不知機車行李箱內有毒品云云。然查台北市政府
警察局萬華分局員警於查獲上訴人涉嫌運輸毒品，在其所騎乘之機車置物箱內起出旅
行袋盛裝海洛因等物時，員警業已多次反覆觸摸致未做指紋顯相檢驗，但上訴人所駕
駛之機車經扣押並採驗，於機車上僅取得上訴人之指紋，並無其他可疑跡證，此有該
分局八十七年十一月二十日北市警萬分刑字第八七六二七一四七○○號函、八十八年
九月十三日北市警萬分刑字第八八六二九五三五○○號函在卷足憑。是該扣案機車除
上訴人所騎用外，並無其他積極證據足以證明曾經他人騎乘，或係由他人將扣案海洛
因置於該機車置物箱內，再交由上訴人駕駛使用。則上訴人所辯不知該機車內經他人
置放扣案海洛因云云，已難輕信。且警員於查獲上訴人運輸毒品後，隨即於同日上午
五時十分帶同上訴人返回台北市○○街一七五巷六號四樓其租住處檢查，當時該租住
處陽台上尚晾有清洗後之男用、女用衣服多件，屋內雖有經過整理跡象，但未完全清
理完畢，有台北市政府警察局萬華分局八十九年一月十八日北市警萬分刑字第八九○
三八八五○○號函附之實地檢查（查訪）紀錄表、照片可稽。上訴人所稱其丈夫樊春
旺於五月二日近中午抵達後即行離家，核與事實不符，且該屋內既尚未完全清理完畢
，則上訴人於凌晨二時許即將其中部分垃圾持往梧州街丟棄，亦與事理相悖。復稽諸
上訴人有關其所騎乘之機車來源之供述，於警察局初訊時供稱：「（妳所騎乘的ＴＹ
Ｉ－五八三號輕機車車主是誰﹖該車妳前後騎乘幾次﹖）我只知道是叫阿文的，大約
在八十七年四月二十四日向阿文借騎一天半，然後八十七年五月三日凌晨二時二十七
分我騎該車欲倒垃圾，被警方查獲上述毒品。」、「（經查ＴＹＩ－五八三紅色機車
係顧文所有，警察並調其口卡、相片供妳指認，其是否有聯絡電話﹖其有何特徵﹖
）已有指認，沒聯絡電話，只知他住板橋，其身高約一七二公分左右，中等身材，有
戴眼鏡。」（八十七年五月三日第一次、第二次警訊筆錄，偵查卷第七頁背面、第九
頁背面）。嗣於第三次警訊時改稱：「（妳於警備隊供認該ＴＹＩ－五八三機車係綽
號『阿文』之顧文交給妳暫時使用，是否有其事﹖）並不是如此，而是綽號『鐵牛
』之邱姓男子放置我樓下，並於日前有將機車鑰匙乙把（查扣這把）交我使用，而綽
號『鐵牛』之男子在八十七年五月二日下午十七時左右又將機車騎放我大理街租處樓
下，並有對我告知他機車放樓下，我因深夜欲丟棄垃圾，才動該機車載垃圾，那知內
有藏放毒品。」、「（綽號『鐵牛』之男子是何時將機車鑰匙交給妳﹖為何要交給妳
﹖）綽號『鐵牛』之男子是於八十七年四月二十四日中午一點多時我在大理街遇見，
他知我沒機車，他才將機車鑰匙乙把交給我，並對我說機車是朋友『阿文』所有。」
（偵查卷第十一頁背面、第十二頁正面）等語，前後說詞不一。參酌邱創營於警訊時
供稱：「（據指證你之甲○○供稱八十七年五月二日下午十七時左右你將機車ＴＹＩ
－五八三機車放置她大理街一七五巷六號樓下，並有告知她﹖是否有其事﹖）我自八
十六年十二月底開刀後就未再到她住處。」、「未見過及使用過（指本案機車）。」
、「我沒有（託甲○○販運毒品），是甲○○亂指證，我並願和甲○○對質。」（偵
查卷第五十六頁）。顧文於偵查中供稱：「（認識樊春旺、甲○○、邱創營等人﹖
）均不認識。」「（ＴＹＩ－五八三機車是否你的）我沒有機車。」、「我曾身分證
遺失，八十六年三月間遺失，有人冒用我身分證去北都汽車買車，把我列為保人，士
林地院判我應付六十多萬，但我沒去繳。」（偵查卷第九十五頁背面、第九十六頁正
面）各等語，相互以觀。上訴人對於其所騎乘之機車所有人之陳述，先則稱係綽號「
阿文」者，該「阿文」者為身高約一七二公分左右、中等身材、有戴眼鏡云云，嗣則
改稱該機車係綽號「鐵牛」之邱姓男子所借，然上訴人所指之邱姓男子即邱創營並未
如上訴人所述之身材，且亦未戴眼鏡，而該機車登記名義人顧文於偵查中亦否認認
識上訴人及其丈夫樊春旺及邱創營，更否認擁有該機車，是上訴人關於該機車車主之
陳述不僅前後矛盾，且與事實不符。況邱創營於警訊及偵審中均堅決否認有交付機車
與上訴人之行為，於原審調查中更同意接受測謊鑑定，雖嗣據法務部調查局以依證人
邱創營身體狀況不適於實施測謊鑑定，而未鑑定。然如依上訴人所為供述，伊業已聯
絡房屋出租人於八十七年五月三日點交房屋退租，及聯絡搬家公司於五月三日前往將
大型傢俱運返台中。另樊春旺陳稱：該次北上前未曾和邱創營聯絡，對於機車如何來
並不清楚等情（第一審卷第一三四頁正面）。則上訴人與其丈夫樊春旺既業已計畫於
五月三日搬離其大理街租住處，竟仍未聯絡其所指出借機車之所有權人邱創營以交還
機車鑰匙，核與常理相違背。又上訴人與樊春旺前返回台中後，距五月三日北上再騎
乘該機車遭查獲之時，其間相隔有一星期之久，而查獲之海洛因數量淨重達四七○一
‧五七公克，其市價甚鉅，姑不論放置者是否曾付出相當成本取得，即以其價值及利
潤等因素以觀，他人斷無將之遺忘於機車內之可能，亦無甘冒失竊之風險，將之置於
屋外之機車，再約他人前往取貨，致遭上訴人誤行駕駛使用。是上訴人所辯扣案海洛
因係他人所放置，伊不知情云云，亦不足採信。就上訴人否認犯罪，所辯各節，認係
卸責之詞，不足採信，於理由內予以指駁說明。復明上訴人於第一審調查中曾送法
務部調查局實施測謊鑑定結果，其中關於「案發當晚是去倒垃圾」、「沒幫人運送毒
品」等項，經測試無情緒波動反應，雖有該局鑑定通知書在卷可稽（第一審卷第六十
六頁）。然查測謊係指檢測者對受測人以測謊儀器實施檢測，檢測中由檢測人向受測
人就預定問題發問，受測人回答問題時經由儀器紀錄受測人之心理及生理反應，再由
檢測人就紀錄判別解讀，製作報告載明受測人種種反應是否呈現說謊，是知測謊並非
針對謊言本身加以偵測，而係針對受測人於檢測過程中，回答預定問題時，經測謊儀
器紀錄其循環系統、呼吸系統及膚電反應等各項資料，再就該資料予以研判，故受測
人有無說謊，係以其答話時之生理及心理紀錄圖為主要判讀對象，並非就其回答與其
他事證另行綜合調查研判之結果。本件上訴人於實施測謊時之回答無情緒波動反應，
僅足以證明依受測紀錄所示，其於該次受測時就「案發當晚是去倒垃圾」、「沒幫人
運送毒品」問題所為回答無情緒波動，然該部分否認犯罪之回答與事實是否相符，自
應就其他卷證，依經驗法則與論理法則為判斷，並不得援引該鑑定資料對上訴人為有
利認定之唯一依據。經查，依前述事證，上訴人確為警在其所駕駛機車置物箱內查獲
淨重達四七○一‧五七公克之海洛因，且其辯解亦與經驗及事理諸多不符，上訴人所
謂不知機車內置有海洛因乙節，尚難遽行採信，縱其確曾持垃圾欲前往梧州街丟棄屬
實，然與其是否於丟棄垃圾後再將該海洛因運輸他處之行為無關，從而該測謊鑑定報
告，尚不足採為上訴人有利之認定。至上訴人於原審選任之辯護人聲請：(一)、傳喚許
松輝調查與上訴人同日被查獲後，在警局有無採尿；(二)、將上訴人頭髮送調查局鑑定
有無施用毒品反應；(三)、對證人即警員吳盛全實施測謊；(四)、命警局提出對機車上採
得上訴人指紋之資料。惟查，上訴人有無施用毒品海洛因，與本件運輸毒品行為無關
，自無就該部分予以調查之必要。而上訴人係駕駛內置海洛因之機車為警查獲，則其
機車上留有上訴人指紋亦屬必然，警員吳盛全確係當場查獲警員之一，亦經證人劉富
能於原審法院調查時指明，並有扣押證明筆錄（收據）影本在卷可稽（偵查卷第六頁
），是亦無送請實施測謊鑑定之必要。另上訴人前曾聲請函調顧文之民事訴訟案卷
，因該案之訴訟結果如何，均不足影響本件之判決，核無必要。因認本件事證已臻明
確，上訴人犯行足堪認定。查上訴人於深夜將大量海洛因放置於機車行李箱，再乘騎
外出，其目的顯在將之運送至他處，核其所為，係犯修正前之肅清煙毒條例第五條第
一項之運輸毒品罪。其持有毒品之低度行為為運輸之高度行為所吸收，不另論罪。公
訴人起訴書雖記載上訴人運輸之毒品淨重二六一九‧六公克，然上訴人所運輸當場被
查獲之毒品為四七○一‧五七公克，已如前述，是以超過起訴書所載重量部分，因與
起訴事實屬同一運送行為，為單純一罪，自為起訴效力所及。上訴人行為後，肅清煙
毒條例已修正為毒品危害防制條例，並於八十七年五月二十日公布施行，同年月二十
二日生效，上訴人所犯運輸毒品（第一級毒品海洛因）罪，比較新舊法之結果，以行
為時之肅清煙毒條例第五條第一項對上訴人有利，自應適用行為時法處斷。原審因而
撤銷第一審不當之判決，適用修正前之肅清煙毒條例第五條第一項、第十二條前段，
刑法第十一條前段、第二條第一項但書、第三十七條第一項，論以運輸毒品罪，並審
酌上訴人之品行、犯罪手段、目的、所生危害及犯罪後態度等一切情狀，量處無期徒
刑，並依法宣告褫奪公權終身。扣案海洛因淨重四七○一‧五七公克（毛重五三七三
‧二九公克）為毒品，併予宣告沒收並銷燬之。另說明扣案旅行袋一只雖係供上訴人
運輸毒品所用之物，但無證據證明其屬上訴人所有，不予宣告沒收，經核於法尚無違
誤。按刑事訴訟法第三百七十九條第十款所稱應調查之證據，係指與待證事項有重要
關係，在客觀上認為應行調查且能調查者而言。本件原判決綜合卷內相關證據認定上
訴人有上述運輸毒品之犯行，對上訴人及其在第二審所選任之辯護人聲請傳喚證人許
松輝調查上訴人被查獲後在警局有無採尿、將上訴人頭髮送鑑定有無施用毒品反應、
將證人吳盛全、邱創營實施測謊、命警局提出在機車上採得上訴人指紋之資料等，或
因與本案待證事項無關，或因事證已明確，無鑑定調查之必要，或因證人之身體狀況
不適於鑑定，而認無調查之必要，已於理由內詳加說明，難謂有調查未盡之情形。上
訴意旨指原判決未就此部分調查，有應於審判期日調查之證據未予調查情形，難認有
理由。其餘上訴意旨並未具體指摘原判決有何不適用法則或適用法則不當之情形，徒
憑己意就原審認事採證及判斷證據證明力之職權行使，漫指其違法，再為單純之事實
爭執，亦非有理由，應予駁回。
據上論結，應依刑事訴訟法第三百九十六條第一項，判決如主文。
中      華      民      國    八十九    年      五      月     十一     日
                              最高法院刑事第五庭
                                  審判長法官  董  明  霈
                                        法官  丁  錦  清
                                        法官  林  茂  雄
                                        法官  王  居  財
                                        法官  張  祺  祥
      右正本證明與原本無異
                                              書  記  官
中      華      民      國    八十九    年      五      月     十七     日


司法院資訊處製作；財團法人民間司法改革基金會備份。
